臺灣高等法院民事裁定
109年度抗字第1486號
抗  告  人  林陳碧珠
            林麗惠  
            林禮潭  

            林禮坤  
            林妙秋  
共同代理人  蔡茂松律師
抗  告  人  林永紳（原名林正雄）

相  對  人  范淑惠  

上列當事人間因聲請許可訴訟繫屬事實登記事件，抗告人對於中
華民國109年9月29日臺灣臺北地方法院109年度訴聲字第29號裁
定，各自提起抗告，本院裁定如下：
    主      文
原裁定關於許可就附表編號一所示不動產為訴訟繫屬事實登記部
分廢棄。
上開廢棄部分，抗告人林陳碧珠、林麗惠、林禮潭、林禮坤、林
妙秋於原法院之聲請駁回。
抗告人林陳碧珠、林麗惠、林禮潭、林禮坤、林妙秋之抗告駁回
。
抗告費用由抗告人林陳碧珠、林麗惠、林禮潭、林禮坤、林妙秋
連帶負擔。 
    事實及理由
一、本件抗告人林陳碧珠、林麗惠、林禮潭、林禮坤、林妙秋（
    以下合稱林陳碧珠等5人）主張附表編號1、2所示土地（以
    下合稱系爭土地）為被繼承人林有財之遺產，並由其繼承人
    即林陳碧珠等5人公同共有，惟系爭土地依序借名登記為抗
    告人林永紳（原名林正雄）、相對人范淑惠（以下逕稱其等
    姓名）之名義，其已先位依借名登記法律關係，備位依民法
    第767條第1項前段規定，起訴請求林永紳、范淑惠塗銷系爭
    土地所有權登記，並移轉登記為其等5人公同共有，並經原
    法院以109年度重訴字第992號審理中，因本案請求之訴訟標
    的係基於物權關係，且依法應予登記等語，爰依民事訴訟法
    第254條第5項規定，聲請裁定許可就系爭土地為訴訟繫屬事
    實登記。原法院為林陳碧珠等5人分別以新臺幣（下同）593
    萬3247元為林永紳、范淑惠供擔保後，許可就系爭土地為訴
    訟繫屬事實登記之裁定，林陳碧珠等5人、林永紳對之不服
    ，各自提起抗告。林陳碧珠等5人之抗告意旨略以：其等已
    盡釋明義務，無庸供擔保，且林陳碧珠高齡77歲，林麗惠、
    林禮潭身患殘疾，並無謀生能力，林禮坤、林妙秋家境貧寒
    ，均無力提供鉅額擔保，縱有供擔保之必要，亦以20萬元為
    適當等語。林永紳抗告意旨則以：其係依確定判決及調解取
    得編號1土地之所有權，並非借名登記，林陳碧珠等5人之本
    案主張違反前案確定判決之既判力，釋明不實，原裁定誤准
    為訴訟繫屬事實登記，應予廢棄等語。
二、按訴訟標的基於物權關係，且其權利或標的物之取得、設定
     、喪失或變更，依法應登記者，於事實審言詞辯論終結前
    ， 原告得聲請受訴法院以裁定許可為訴訟繫屬事實之登記
    ；前 項聲請，應釋明本案請求；釋明如有不足，法院得定
    相當之擔保，命供擔保後為登記；其釋明完足者，亦同，民
    事訴訟 法第254條第5、6、7項分別定有明文。
三、關於附表編號1土地部分：
　　林陳碧珠等5人主張系爭土地為林有財之遺產，為其等公同
    共有云云，雖提出臺北市土地登記簿、土地登記謄本、49年
    間之土地買賣契約書、買賣價款收據、杜賣證書、土地增值
    稅繳款書、土地所有權狀、臺北市工務局營造執照、臺北市
    政府工務局建築管理處書函、地價稅繳款書、房屋稅繳款書
    、課稅明細表、遺產稅免稅證明書、臺北市稅捐稽徵處函為
    證（見原審卷第20-185頁），惟為林永紳所否認，並提出前
    案判決為證。按所謂釋明，係指當事人提出即時可以調查之
    證據，俾法院信其主張為真實之謂，民事訴訟法第284條定
    有明文。查：
　㈠系爭土地係由臺北市○○區○○段0○段000地號分割為2筆（見原
    審卷第22、24頁之土地登記謄本），依最高法院80年度台上
    字第927號判決認定：林永紳就分割前211地號土地有2分之1
    權利，信託登記予林有財，而該信託登記關係已於68年8月1
    8日終止，林有財應將該土地應有部分2分之1移轉登記予林
    永紳，林有財於71年10月20日死亡，林永紳得請求林有財之
    繼承人林陳碧珠、林禮祝、林綉菊移轉登記該應有部分2分
    之1（見本院卷第55-59頁之最高法院判決，下稱系爭前案判
    決），林永紳即依系爭前案判決於81年9月8日登記取得分割
    前211地號土地應有部分2分之1，另應有部分2分之1則由范
    淑惠於98年2月3日以買賣為原因取得所有權登記（見原審卷
    第206頁之土地登記謄本），嗣范淑惠起訴請求林永紳分割
    共有物，雙方成立調解，將該土地分割為附表所示2筆土地
    ，由林永紳單獨取得編號1土地所有權，范淑惠取得編號2土
    地所有權，並於99年5月7日以共有物分割為原因辦理登記（
    見原審卷第210-212頁之原法院98年度移調字第44號調解筆
    錄及第22、24頁之土地登記謄本），是上開事證與林陳碧珠
    等5人主張林永紳僅為借名登記人，系爭土地為其等公同共
    有等情相悖，自難認其等已為釋明。
　㈡再查，系爭前案判決認定林有財之繼承人為林陳碧珠、林禮
    祝、林綉菊3人，且課稅明細表、遺產稅免稅證明書亦記載
    林有財之繼承人為該3人（見原審卷第170-180頁），至於林
    麗惠、林禮潭、林禮坤、林妙秋並未提出任何證據證明其等
    為林有財之繼承人，亦難認其等主張就系爭土地有公同共有
    權利一節已為釋明。
　㈢綜上，林陳碧珠等5人並未釋明其對林永紳有本案請求，本院
    亦無從命供擔保以補釋明之不足，准為訴訟繫屬事實之登記
    。從而原裁定准許林陳碧珠等5人就附表編號1所示土地為訴
    訟繫屬事實登記之聲請，尚有未洽。林永紳抗告論旨指摘原
    裁定此部分違誤，求予廢棄，為有理由，爰由本院將原裁定
    此部分廢棄，並裁定如主文第2項所示。原裁定此部分既應
    廢棄，林陳碧珠等5人抗告論旨指摘原裁定命其此部分之供
    擔保金額不當，即難認有理，應予駁回。
四、關於附表編號2土地部分：
　　林陳碧珠等5人就附表編號2土地之訴訟繫屬事實登記部分，
    雖主張：其等已為釋明，無庸供擔保，縱供擔保，金額應以
    20萬元為適當云云。惟按民事訴訟法第254條第7項規定，釋
    明如有不足，法院得定相當之擔保，命供擔保後為登記，其
    釋明完足者，亦同。按為擔保被告因不當登記可能所受損害
    ，於原告已為釋明而不完足時，或其釋明已完足，法院均得
    命供相當之擔保後為登記（該法條立法理由參照）。且林陳
    碧珠等5人聲請本件訴訟繫屬事實登記，依法雖不能禁止或
    限制范淑惠收益、處分編號2土地，然因該登記之存在，實
    際上仍影響第三人交易之意願，有致范淑惠不易收益處分該
    土地之虞。則范淑惠就該土地之收益處分價值因訴訟繫屬登
    記期間致不能實現所可能遭受之損害，與該土地價值之利息
    損失相當。從而，原裁定依編號2土地之公告現值每平方公
    尺45萬0769元，計算其總價值為2636萬9987元，本案訴訟係
    得上訴第三審之事件，及參各級法院辦案期限實施要點第2
    點規定，推估該事件至判決確定約需耗時4年4個月，加計各
    審級送達、上訴及分案等期間約需4年6個月，按法定週年利
    率5％計算此期間之利息損失，而認本件應供擔保之金額以59
    3萬3247元為適當，尚無違誤。至於林陳碧珠等5人所提內政
    部不動產交易實價登錄資訊與本件土地條件並非相同，林陳
    碧珠等5人之資力亦非審酌擔保金之因素，且擔保金額之酌
    定，屬法院之職權行使，非當事人所可任意指摘，林陳碧珠
    等5人執此指摘原裁定此部分不當，求予廢棄，並無理由。
五、據上論結，林永紳之抗告為有理由，林陳碧珠、林麗惠、林
    禮潭、林禮坤、林妙秋之抗告為無理由，爰裁定如主文。 
    　　
中　　華　　民　　國　　109 　年　　12　　月　　2 　　日
                  民事第二十五庭
                      審判長法  官  謝碧莉
                            法  官  陳月雯
                            法  官  林晏如
附表：
編號 土地地號 登記所有權人 面積（平方公尺） 權利範圍 土地價值（面積×土地公告現值） １ 臺北市○○區○○段0○段000地號 林永紳 58.5 全部 58.5×1×450,769元＝26,369,987元（元以下四捨五入） ２ 臺北市○○區○○段0○段00000地號 范淑惠 58.5 全部 58.5×1×450,769元＝26,369,987元（元以下四捨五入） 
正本係照原本作成。
不得抗告。
中　　華　　民　　國　　109 　年　　12　　月　　3 　　日

   　　　　　　　　　　　　 書記官  簡維萍